【裁判字號】    98,交聲,45
【裁判日期】    980407
【裁判案由】    交管條例聲異
【裁判全文】
臺灣板橋地方法院交通事件裁定           98年度交聲字第45號
原處分機關  交通部公路總局臺北區監理所板橋監理站
異  議  人
即受處分人  綜合機車行
法定代理人  甲○○
上列異議人即受處分人因違反道路交通管理處罰條例案件，對於
交通部公路總局臺北區監理所板橋監理站97年11月27日所為之裁
決處分（裁決字號：板監裁字第41-NE0000000號），聲明異議，
本院裁定如下：
    主  文
原處分機關所為之板監裁字第41-NE0000000號處分撤銷。
    理  由
一、異議人即受處分人所有之車牌號碼F5T-920 號機車，於97年
    4 月8 日下午7 時52分許，在台17線茄萣段南下車道，有「
    汽車駕駛人行車速度，超過違規定之最高時照速未滿20公里
    」之違規行為，經相採證逕行舉發，並經警填製高警交字第
    NE0000000 號舉發通知單，以掛號郵寄予異議人即前開車輛
    登記之車主綜合機車行，原處分機關以異議人違規事實明確
    ，而於97年11月27日，以板監裁字第41-NE0000000號裁決書
    裁罰新臺幣（下同）1,800 元，前開裁決書於97年12月2 日
    送達至異議人位於臺北縣中和市○○路303 號1 樓住所，因
    未會晤本人，而將前開裁決書交予有辨別事理能力之異議人
    之受雇人蔡國華收受而合法送達予異議人等情，有前述舉發
    通知單、裁決書在卷足稽。
二、聲明異議意旨略以：該車牌號碼F5T-920 號機車雖登記為伊
    所有，然前開車輛已出賣予陳長福，因設有動產擔保貸款，
    且車款尚未結清，故尚未辦理過戶，伊非本件違規案件之駕
    駛人，請求撤銷原處分等語。
三、按道路交通管理處罰條例之立法目的乃為加強道路交通管理
    ，維護交通秩序，確保交通安全，其本質在維持行政上之秩
    序，達成國家維持交通秩序之行政目的，因而對於違反本條
    例所規定行政上義務之行為人科以制裁，其性質上屬於行政
    秩序罰，準此，其處罰對象必限於違反行政上義務之人，倘
    非違反行政上義務之行為人，則無受行政秩序罰之理由。又
    道路交通管理處罰條例中雖有處罰「汽車所有人或駕駛人」
    之規定（如該條例第27條規定：汽車行駛於應繳費之公路、
    橋樑、隧道或輪渡，不依規定繳費者，處「汽車所有人或駕
    駛人」...） ，惟其並未指明處罰對象究竟為汽車所有人抑
    或駕駛人，則此時必須藉助警察法上責任人理論來處理，亦
    即此一理論之核心目的在於決定能有效防止公共性危害之人
    ，由於具有時間急迫性，該等責任人之選取，不能採用刑法
    的罪責理論或民事法之歸責理論，而在警察法上責任人競合
    之考量原則情形下，如就同一危害而言，可能有多數人都需
    負責，而其負責之原因有可能因人之行為，亦有可能因物之
    狀況而造成，構成責任人競合，此時須遵守有效性原則及比
    例原則來為合義務性裁量決定責任人，若行為責任人與狀況
    責任人，非屬同一人而競合，則優先選擇行為責任人，而非
    漫無標準任意擇一或皆予處罰（參見李震山大法官著，《警
    察行政法論—自由與秩序之折衝》，元照，初版一刷，2007
    年9 月，199 、207 頁）。又道路交通管理處罰條例第7 條
    之2 雖賦予舉發機關得對特定交通違規行為，因當場不能或
    不宜攔截製單舉發者，於記明車輛牌照號碼、車型等可資辨
    明之資料後，以汽車所有人為被通知人製單舉發，然此乃因
    立法者因考量特定之交通違規行為係屬於迅速且稍縱即逝之
    動態交通違規行為，因舉發機關無法當場對實際違規之汽車
    駕駛人舉發所為之舉證責任倒置規定，此觀之道路交通管理
    處罰條例第85條第4 項規定：「依本條例規定逕行舉發或同
    時併處罰其他人之案件，推定受逕行舉發人或該其他人有過
    失」即明，是如汽車所有人已能舉證證明其並無違規情事且
    無可歸責之事由時，即不得對之裁罰，方能遵守行政秩序罰
    原理原則中之處罰法定主義及有責性原則，且方能符合憲法
    對人民財產權及訴訟權之基本權保障。
四、經查：
  (一)車牌號碼F5T-920 號機車至今仍登記於異議人名下，又該車
    確有於前述時、地有「汽車駕駛人行車速度，超過規定之最
    高時速未滿20公里」之違規，嗣經警對上揭機車之登記名義
    人即異議人逕行舉發，其後將上揭機車所違反之違規事實等
    相關資料移送原處分機關處理，原處分機關仍認異議人為該
    等違規事實之應歸責人而對之分別予以裁處等情，為異議人
    所不爭，並有舉發單、裁決書在卷可參，此部分之事實自堪
    認定。
  (二)異議人堅決否認其為前開違規行為之駕駛人，辯稱其已將該
    車出售予陳長福，並提出機車買賣訂購書、附條件買賣契約
    書以佐其說。再證人陳長福於本院訊問時證稱：伊確有於95
    年5 月9 日向綜合機車行購買車號F5T-920 號機車，但因該
    車車款尚在分期付款中，故該車尚未過戶至伊名下，自購車
    迄今，該車均為伊所使用等語明確（見本院98年3 月27日訊
    問筆錄），故異議人辯稱附表所示違規時間（即97年4 月8
    日），該車牌號碼F5T-920 號機車並非由其駕駛，其並非附
    表所示違規行為之駕駛人一節，自屬實在。
五、綜上所述，異議人既已舉證證明前開違規時、地其並未駕駛
    該車牌號碼F5T-920 號機車，其並非前開違規行為之駕駛人
    。而據證人陳長福前開所述及買賣訂購書、附條件買賣契約
    書所示，本件違規時間（即97年4 月8 日），實際上對前開
    車輛擁有事實管領力者應為該車買受人陳長福，則依警察法
    上責任人競合所需考量之有效性及比例原則情形下，此處當
    屬行為責任人即陳長福與狀況責任人即異議人非屬同一人而
    競合之型態，依合義務性裁量來選擇責任人，原處分機關自
    應優先選擇行為責任人即陳長福加以處罰，而非漫無標準任
    意選擇狀況責任人即異議人即對之率予處罰。從而，原處分
    機關逕對異議人為裁罰，即難認其所為之裁罰為有理由，自
    應由本院將原處分機關所為之板監裁字第41-NE0000000號處
    分撤銷，且因原處分機關所選擇之處罰對象優先順序有所違
    誤，故本院無從自為裁定，必須由原處分機關另行依法對原
    應優先選擇之行為責任人即陳長福先予舉發、裁罰，待其後
    如確認行為人陳長福並無任何可歸責事由之情時，方才能再
    選擇對狀況責任人即異議人為裁罰，特予指明。
據上論斷，應依道路交通管理處罰條例第87條第2 項，道路交通
案件處理辦法第20條前段，裁定如主文。
中    華    民    國    98    年    4     月    7     日
                          交通法庭法  官  何燕蓉
此正本與原本無異。
如不服本裁定，應於裁定送達後5 日內向本院提出抗告狀。
                                  書記官  李崇文
中    華    民    國    98    年    4     月    8     日


司法院資訊處製作；財團法人民間司法改革基金會備份。
